【裁判字號】    93,重訴,367
【裁判日期】    970221
【裁判案由】    確認債權存在
【裁判全文】
臺灣臺北地方法院民事判決             93年度重訴字第367號
原      告  臺灣銀行股份有限公司
法定代理人  己○○
訴訟代理人  甲○○
複代理人    呂偉誠律師
複代理人    乙○○
參  加  人  業聯營造股份有限公司
法定代理人  戊○○
訴訟代理人  丁○○
被      告  臺北市政府都市發展局
法定代理人  丙○○
訴訟代理人  莊國明律師
複代理人    劉懷先律師
上列當事人間請求確認債權存在事件，本院於民國97年1月21日
言詞辯論終結，判決如下：
    主      文
確認參加人業聯營造股份有限公司對於被告有新臺幣仟捌佰玖
拾柒萬壹仟零伍拾肆元之工程款債權存在。
訴訟費用及參加人業聯營造股份有限公司因參加訴訟所生之費用
由被告負擔。
    事實及理由
壹、程序方面
一、原告之法定代理人原為李勝彥，嗣於訴訟進行中變更為己○
    ○，此有原告提出之公司登記事項線上查詢列印資料影本（
    見本院卷(三)第178至179頁）在卷可憑，並經其於本院民國96
    年11月8日言詞辯論期日當庭具狀聲明承受訴訟，此有該次
    言詞辯論筆錄、被告民事承受訴訟聲請狀等件（見本院卷(三)
    第164頁、第165至166頁）附卷足參，經核與民事訴訟法第
    170條、第175條第1項、第176條規定相符，應予准許。
二、被告原為臺北市政府國民住宅處，嗣於訴訟進行中臺北市政
    府國民住宅處與臺北市政府都市發展局整併，自93年3月3日
    起生效，有關臺北市政府國民住宅處之業務及權利義務，均
    由臺北市政府都市發展局承受，此有臺北市政府都市發展局
    93年2月27日北市都人字第09330474800號公告影本（見本院
    卷(一)第62頁）在卷可稽，並經臺北市政府都市發展局於本院
    93年4月8日言詞辯論期日當庭具狀聲明承受訴訟，此有該次
    言詞辯論筆錄、被告民事承受訴訟聲請狀等件（見本院卷(一)
    第58頁、第60至62頁）附卷足憑，核無不合，自應准許。
三、按確認法律關係之訴，非原告有即受確認判決之法律上利益
    者，不得提起之，民事訴訟法第247條第1項前段定有明文。
    所謂「即受確認判決之法律上利益」，係指法律關係之存否
    不明確，原告主觀上認其在法律上之地位有不安之狀態存在
    ，此種不安之狀態，能以確認判決將之除去者而言，最高法
    院86年度臺上字第3050號判例意旨可資參照。查原告主張其
    對於參加人業聯營造股份有限公司（下稱業聯公司）有債權
    存在，並向本院民事執行處聲請就參加人對於被告之「松山
    國宅新村新建工程」（下稱系爭工程）工程款債權（下稱系
    爭債權）新臺幣（下同）38,971,054元範圍內為強制執行，
    經本院民事執行處核發93年度執全未字第328號執行命令（
    下稱系爭扣押命令），扣押系爭債權前開數額，被告收受系
    爭扣押命令後於法定期間聲明異議表示已無系爭債權可扣押
    等情，為兩造所不爭執，堪信為真實。系爭債權近似一般保
    證金債權，性質上係已確定發生，認與附停止條件之債權必
    待將來客觀上不確定事實之成否而決定債權是否發生者有別
    ，自非附停止條件之債權甚明；至被告所辯系爭債權須待工
    程全部完工、驗收合格等條件成就，經扣除參加人對於被告
    所應負擔之一切費用及損害賠償金額後，若有餘額始得支付
    等語，係屬被告得否主張抵銷之問題，是其所稱系爭債權係
    附條件之債權，即有誤會。依強制執行法第120條第3項規定
    ，原告如未對被告提起本件確認系爭債權存在之訴，執行法
    院將撤銷系爭扣押命令，致原告無法以系爭債權保全原告對
    於參加人之債權，法律上之地位即有不安之狀態存在，而此
    狀態能以確認判決除去，要之原告提起本訴，自有即受確認
    判決之法律上利益，應予准許。
四、按就兩造之訴訟有法律上利害關係之第三人，為輔助一造起
    見，於該訴訟繫屬中得為參加，民事訴訟法第58條第1項定
    有明文。又所謂「法律上利害關係」，係指兩造裁判之效力
    依法及於該第三人或兩造裁判效力雖不及之，但參加人之法
    律上地位，將因當事人一造之敗訴，依該判決之內容（包括
    法院就訴訟標的之判斷，及判決理由中對某事實或法律關係
    存否之判斷）直接或間接受有不利益；反之，若該當事人勝
    訴，即可免受此不利益者而言。查參加人主張其對於被告確
    有系爭債權存在，則如原告受敗訴判決，將可能使參加人受
    有無法對於被告請求系爭債權受償之不利益，核認其就本件
    訴訟有法律上利害關係，則參加人具狀表明輔助原告參加訴
    訟之旨，於法尚無不合，亦應准許。
貳、實體方面
一、原告起訴主張：原告向本院聲請假扣押執行事件（案號：93
    年度執全末字第328號），囑被告將參加人業聯公司之工程
    款債權在38,971,054元範圍內予以扣押，因被告聲明異議，
    否認參加人對其有工程款債權存在，爰依法提起確認之訴。
    又參加人於84年11月間承攬系爭工程，依約被告尚積欠參加
    人工程保留款、保固保證金合計77,459,464元，被告雖指稱
    參加人施作系爭工程具有瑕疵，可歸責於參加人，率以所受
    損害額76,248,328元、另案所扣押參加人對於被告之債權額
    1,973,422元，持與前開積欠款項主張全數抵銷，上情固經
    被告證明「使用執照請領費用」損害暨損害額650,000元、
    「第7區交屋前空屋及公共設施點交缺失辦理保固檢修工程
    」損害暨損害額1,707,651元、「第10區交屋前空屋及公共
    設施點交缺失辦理保固檢修工程」損害暨損害額2,958,491
    元、「第9區、第11區、第12區、第13區基地點交及第一年
    保固期缺失檢修工程」損害暨損害額29,550,565元、「第11
    區外牆邊角馬賽克剝落整修工程」損害暨損害額1,513,704
    元、「第9區、第11區、第12區、第13區各戶大門上節鎖鎖
    心替換工程」損害暨損害額501,000元、「第7區各戶大門上
    節鎖鎖心替換工程配合現場門鎖規格」損害暨損害額62,000
    元、「第10區各戶大門上節鎖鎖心替換工程配合現場門鎖規
    格」損害暨損害額99,000元、「第7區使用執照相關圖說彩
    色相片圖表圖章規費停車費」損害暨損害額4,33 6元等項確
    有所據，惟就所指「全區交屋點交及保固缺失改善預約檢修
    工程」損害暨損害額11,280,000元、「第9區至第13區地下
    室（B1、B2）牆柱水泥粉刷脫層現象檢修工程」損害暨損害
    額653,657元、「國宅內各通路路口設置阻絕設施」損害暨
    損害額36,667元、「地下室汽機車車位污泥清洗及修改」損
    害暨損害額55,446元、「庭園環境清理」損害暨損害額50,0
    00元、「國宅社區委託保全管理服務」損害暨損害額540,00
    0元、「國宅區民活動中心地坪缺失檢修」損害暨損害額525
    ,000 元、「國宅公設及各戶交屋缺失保固（小額檢修）工
    程費用」損害暨損害額26,518,801元等項，被告始終未能舉
    證證明損害存在或損害發生與參加人施作系爭工程造成瑕疵
    間因果關係，次就另案所扣押參加人對於被告之債權額1,97
    3,422元項目，係呈另案保全狀態，被告復未舉證證明已為
    給付清償致系爭債權有消滅或不存在之情事，上述各項均未
    達於抵銷適狀，被告所辯殊無可採，僅得就經其證明可歸責
    於參加人之損害額37,700,414元主張抵銷，悉之被告應仍積
    欠參加人39,759,000元，超逾原告對於參加人之債權數額，
    是被告聲明異議顯不合法，爰依強制執行法第120條第2項規
    定，對於被告之聲明異議認為不實，而向本院提起訴訟等語
    。並聲明：如主文第1項所示。
二、被告則以：參加人於被告處尚未領取之工程保留款、保固保
    證金合計77,459,464元，惟扣除參加人違約未施作，由被告
    接替其繼續履行系爭工程之費用76,248,328元，以及就另案
    所扣押參加人對於被告之債權額1,973,422元，被告得主張
    抵銷，則參加人對被告已無工程款債權得主張，原告請求確
    認參加人對被告有工程款債權38,971,054元，並無理由。又
    兩造於本院94年1月13日言詞辯論期日當庭合意有關被告據
    以主張與系爭債權抵銷之各項損害賠償責任歸屬暨損害額等
    事實，須以訴外人「建築師公會」之鑑定為準，則法院就前
    開事實調查證據時，自應受兩造約定之拘束，詎本院恝置不
    採而逕送請訴外人中華民國建築技術學會鑑定，有違民事訴
    訟法所蘊當事人程序自主權之旨，又鑑定報告認事錯誤、避
    重就輕，明顯導往特定方向，論述意見闕之相關資料依據，
    全憑主觀意識，缺乏客觀標準，循此鑑定模式所得結論自然
    無法確認真正成因與責任歸屬，可知鑑定報告內容實不足採
    信，兼之被告業已舉證證明兩造爭議損害暨損害額等項，則
    參加人對於被告固有系爭債權存在，惟因被告行使抵銷權而
    告消滅等語，資為抗辯。並聲明：原告之訴駁回。
三、參加人輔助原告參加訴訟，其陳稱略以：伊就系爭工程並未
    違約，且合約也未約定其他廠商違約要由參加人負責等語。
四、本院協助兩造整理爭點如下：
  (一)兩造不爭執之事實：
    參加人於84年11月間承攬系爭工程，依約被告尚積欠參加人
    工程保留款、保固保證金合計77,459,464元，嗣原告本其對
    於參加人存在債權額38,971,054元，向本院民事執行處聲請
    對系爭債權前開數額範圍內為強制執行，經本院民事執行處
    核發系爭扣押命令，扣押系爭債權前開數額，被告收受系爭
    扣押命令後於法定期間聲明異議表示已就系爭債權依法主張
    抵銷，遂無系爭債權可扣押為由，具狀聲明異議等節，為兩
    造所不爭執，堪信為真實。
  (二)兩造協議簡化爭點：
    被告對於其就系爭工程尚積欠參加人工程保留款、保固保證
    金合計77,459,464元乙節，不為爭執；惟以被告對參加人存
    有損害賠償債權額76,248,328元、另案所扣押參加人對於被
    告之債權額1,973,422元足資抵銷等語置辯，然為原告以前
    述情詞所否認。故本院所應審究者為：系爭債權前開數額是
    否得因被告主張抵銷而消滅？
五、本院之判斷暨得心證之理由：
  (一)按當事人主張有利於己之事實者，就其事實有舉證之責任，
    民事訴訟法第277條前段定有明文。進論之，除被告自認原
    告所主張債權發生原因之事實外，應先由原告就其主張此項
    事實，負舉證之責任，必須證明其為真實後，被告於其抗辯
    事實，始應負證明之責任，此為舉證責任分擔之原則。次按
    ，一方主張抵銷者，係以承認他方債權存在為前提，他方自
    不負證明關於債權原因發生事實之責任，是茍一方對於他方
    債權原因發生事實不加爭執，僅主張所負債務已因抵銷而消
    滅者，即應由該方就此債權原因消滅事實負舉證責任。承上
    ，被告就其積欠參加人工程保留款、保固保證金合計77,459
    ,464 元此一系爭債權原因發生事實不為爭執，而主張抵銷
    適狀此一債權原因消滅事實存在，即應就參加人所負損害賠
    償額76,248,328元、另案所扣押參加人對於被告之債權額1,
    973,422元得資抵銷之事實，負舉證責任，若被告不能舉證
    ，則原告就債權原因消滅不存在之事實即令不能舉證，或其
    所舉證據尚有疵累，亦難採信被告所為抵銷之抗辯。觀之被
    告所為抵銷抗辯，為原告所否認，被告自應就「前開所指損
    害賠償額及另案扣押債權額俱皆存在且得為抵銷」此有利於
    己之事實，負舉證責任。
  (二)經查：
  1.當事人間以合意就特定訴訟標的所為關於如何確定事實，或
    以何種方法確定事實之證據方法，謂之證據契約，凡此等契
    約內容於公益無妨害，且當事人原有自由處分之權限者，均
    應承認其為有效，惟衡諸兩造於本院94年1月13日言詞辯論
    期日就鑑定人選擇之陳述，係表示「聲請建築師公會鑑定」
    等語，此有該次言詞辯論筆錄（見本院卷(二)第53頁）在卷可
    稽，未予指明係送請何一建築師公會鑑定，蓋建築師公會容
    有多家，諸如中華民國建築師公會全國聯合會、臺北市建築
    師公會、臺中市建築師公會、高雄市建築師公會等不一而足
    ，難囿於一，參以原告於本院94年4月28日言詞辯論期日復
    行表示「請求送中華民國建築技術學會鑑定」等語，此亦有
    該次言詞辯論筆錄（見本院卷(二)第402頁）附卷足憑，可知
    兩造就被告據以主張與系爭債權抵銷之各項損害賠償責任歸
    屬暨損害額等事實，尚未合意以特定第三人之鑑定為準，是
    兩造既未就此成立證據契約，被告執之進謂本院所憑採捨證
    據之職權有違當事人程序自主權等語，要無可採。則本院依
    據民事訴訟法第226條第1項之規定選任中華民國建築技術學
    會為鑑定人，於法自無不合。綜上，本院認為鑑定人中華民
    國建築技術學會之鑑定結果，具有證據能力，尚得採為本件
    認定之參考。
  2.按證據能力與證據力有別，前者係指於人或物中有為證據方
    法之資格，後者則係證據方法就應證事實所能證明之價值。
    民事訴訟法第355條第1項規定，僅係推定公文書具有形式之
    證據力，至其實質上證據力之有無，仍應由事實審法院依自
    由心證判斷之。本件被告雖抗辯其得請求參加人賠償保固瑕
    疪修繕費用76,248,328元，及就另案所扣押參加人對於被告
    之債權額1,973,422元得資抵銷云云，然為原告所否認。經
    查，被告就其主張與系爭債權抵銷之各項損害賠償責任歸屬
    暨損害額等事實，雖舉諸多其所製作之公文書資料為據，揆
    諸前揭說明，縱認其所述屬實，亦應僅推定公文書具有形式
    證據力，酌之被告就前開應負舉證責任之事實具有切身訴訟
    上利益，難免自外於迴護之情，所載內容已難遽加採信。且
    觀之被告所謂公文書資料內容，僅涉被告據以主張與系爭債
    權抵銷之各項損害數額，惟均未關涉各項損害賠償責任歸屬
    ，被告仍應就各項損害賠償責任之歸屬善盡舉證責任，尚不
    得單以前開文書資料之存在，即據為責求參加人應賠償保固
    瑕疪修繕費用76,248,328元之依據，惟查被告就參加人應負
    損害賠償責任乙節並未舉證以實其說。另就另案所扣押參加
    人對於被告之債權額1,973,422元得資抵銷之事實，考之被
    告所述僅係前開債權額業受查封保全，被告就已為給付清償
    致系爭債權有消滅或不存在之情事未加證明，自不得據以主
    張抵銷。此外，被告迄至本件言詞辯論終結時復未能提出其
    他證據以實其說，則縱認原告就系爭債權原因消滅不存在之
    事實不能舉證，或縱認本件鑑定報告有其瑕疵，亦難為被告
    有利之認定。是被告上開抗辯，為無理由，而被告對於其就
    系爭工程尚積欠參加人工程保留款、保固保證金合計77,459
    ,464 元乙節，復不為爭執，已如上述，則原告請求確認參
    加人對於被告有38,971,054元之工程款債權存在，洵為可採
    。
六、綜上所述，本件被告抗辯參加人對其已無系爭債權即工程款
    債權77,459,464元可得請求等情，並非可採，業如前述，是
    以本件系爭債權因被告無由主張抵銷而仍存在。從而，原告
    依強制執行法第120條第2項之規定，起訴請求確認參加人業
    聯公司對於被告有38,971,054元之工程款債權存在，為有理
    由，應予准許。
七、因本案事證已臻明確，兩造其餘主張陳述及所提之證據，與
    參加人相關之主張或陳述，經本院斟酌後，認與判決結果不
    生影響，均毋庸再予論述，附此敘明。
八、結論，本件原告之訴無理由，爰依民事訴訟法第78條、第86
    條第1項但書規定，判決如主文。
中    華    民    國    97    年    2     月    21    日
                  民事第三庭    法  官  曾啟謀
以上正本係照原本作成
如對本判決上訴，須於判決送達後20日內向本院提出上訴狀
中    華    民    國    97    年    2     月    21    日
                                書記官  王月伶


司法院資訊處製作；財團法人民間司法改革基金會備份。
